【裁判字號】    92,上易,249
【裁判日期】    920402
【裁判案由】    傷害
【裁判全文】
臺灣高等法院高雄分院刑事判決                    九十二年度上易字第二四九號
    上  訴  人
    即  被  告  乙○○
    上  訴  人
    即  被  告  丁○○
右上訴人因傷害案件，不服臺灣高雄地方法院九十一年度易字第二六六六號中華民國
九十一年十一月十八日第一審判決（起訴案號：臺灣高雄地方法院檢察署九十年度偵
字第八六九一號），提起上訴，本院判決如左：
      主  文
上訴駁回。
      事  實
一、丁○○與乙○○係夫妻，因丁○○與甲○○間有債權債務糾紛，甲○○屢經催討
    不還，丁○○乃於民國九十年一月八日下午二十一時許，偕乙○○前往甲○○所
    開設之「玉娟海產店」找尋甲○○理論。詎丁○○與甲○○在談論債務清償事宜
    時，與在旁之甲○○之同居女友丙○○（即陳沛妤）發生口角引起爭執，丁○○
    竟基於傷害他人身體之犯意，與丙○○相互拉扯，致丙○○受有胸前抓傷四公分
    長、頸部抓傷二公分長、右手瘀血之傷害；斯時甲○○見丁○○毆打其女友丙○○，乃上前攔阻，乙○○見狀亦上前護衛丁○○，甲○○、乙○○二人竟各以傷
    害他人身體之犯意，相互拉扯並扭打，此時另有在店內用餐之十位不詳姓名年籍
    之男子，竟分持椅子及酒瓶，蜂擁而上，毆打甲○○，致甲○○及乙○○分別受
    有右顳部血腫三×二公分、右前額瘀血二×二公分、右前臂紅腫十×五公分、右
    手紅腫五×五公分、左手紅腫併擦傷三處各一×一公分、右小腿擦傷三×一公分
    之傷害及左膝挫傷之傷害（甲○○部分已經原審判決確定）。嗣經店內員工楊鳳
    釵報警處理，乙○○及丁○○夫婦旋即趁亂逃逸。
二、案經丙○○、甲○○訴由高雄市政府警察局三民第一分局報告高雄地方法院檢察
    署偵查起訴。
      理  由
一、訊據上訴人即被告乙○○、丁○○固不否認於上開時地，由乙○○與其妻丁○○
    向告訴人甲○○索討債務，乙○○並有毆打告訴人甲○○一拳之事實，然被告乙○○另辯稱：其係因甲○○的同居女友丙○○抓丁○○的頭髮遂上前勸架，竟遭
    甲○○毆打，始基於正當防衛而出手云云；被告丁○○則辯稱：被告僅跟丙○○
    互相拉扯頭髮，但未毆打告訴人丙○○，丙○○所述傷勢與其無關等語。
二、經查：
  (一)告訴人甲○○受有右顳部血腫三×二公分、右前額瘀血二×二公分、右前臂紅腫
    十×五公分、右手紅腫五×五公分、左手紅腫併擦傷各一×一公分三處、右小腿
    擦傷三×一公分等傷害乙節，有文雄醫院九十年一月九日診斷證明書一件在卷可
    查。且在場之證人丙○○亦於警訊中證稱，「乙○○與丁○○於九十年一月八日
    晚間二十一時許一同前來玉娟海產店，我坐在椅子上，丁○○對我開口大罵，接
    著用手抓我，我正好起身才抓傷我脖子，此時乙○○衝過來，被甲○○擋住，乙○○遂毆打甲○○」等語，核與告訴人甲○○在警訊中指述：「丁○○上前欲與
    我談話，我不理會她，丁○○遂出手抓傷我女友（指丙○○）之頸部，乙○○見
    狀欲上前，即被我攔住」等情相符。雖被告乙○○辯以正當防衛云云，但按最高
    法院三十年度台上字第一０四０號判例見解認為，「正當防衛必須對於現在不法
    之侵害始得為之，侵害業已過去，即無正當防衛可言。至彼此互毆，又必以一方
    初無傷人之行為，因排除對方不法之侵害而加以還擊，始得以正當防衛論。故侵
    害已過去後之報復行為，與無從分別何方為不法侵害之互毆行為，均不得主張防
    衛權」，查被告乙○○偕被告丁○○先因債務糾紛前往玉娟海產店與告訴人甲○○理論發生爭執，而被告乙○○又因被告丁○○與告訴人丙○○互有拉扯，上前
    勸架而受告訴人甲○○攔阻，依此情節觀之，被告乙○○與被告甲○○乃屬互毆
    行為，依前開判例見解，被告乙○○自無主張正當防衛之餘地，其所辯並無可採
    。被告乙○○毆打告訴人甲○○，致甲○○身體受有傷害之犯行，罪證明確，堪
    以認定。
  (二)次查，告訴人丙○○受有胸前抓傷長四公分、頸部抓傷長二公分、右手瘀血二×
    二公分等傷害，有文雄醫院九十年四月三十日診斷證明書一件附卷可佐。而被告
    丁○○於警、偵訊中均供承：「我與先生（指乙○○）到海產店，我與甲○○在
    談債務清償問題，丙○○在旁罵我『垃圾』，我也回罵，陳女就站起來拉我頭髮
    ，我也回手拉她頭髮，我們二人就在拉扯」等語（見偵卷第九頁），核與被告乙○○於警、偵訊中所供稱：告訴人丙○○於上開時地與被告丁○○發生拉扯，丙○○抓住丁○○頭髮乙節相符。既被告丁○○與告訴人丙○○發生言語衝突進而
    產生肢體拉扯，而告訴人丙○○遭抓傷之部位又在胸前及頸部，與被告丁○○在
    與告訴人丙○○互相拉扯頭髮所可能抓傷之位置一致。是被告丁○○因與告訴人
    丙○○發生拉扯而致丙○○受有上開傷害之犯行，堪以認定。至告訴人丙○○復
    指述其受被告丁○○持船型底拖鞋毆打乙節，然由告訴人丙○○所受傷勢，除抓
    傷外僅有右手瘀血二×二公分，倘被告丁○○果持船型底之拖鞋毆打丙○○，船
    型鞋底材質通常又較一般鞋類厚重，又無尖細之鞋跟，則告訴人丙○○何以僅受
    有上述小面積之瘀傷？此外，又無其他證據可佐證告訴人丙○○此部分指述為真
    實，是告訴人此節所述，尚難採取，惟不影響被告丁○○前述傷害犯行之認定，
    附此敘明。
三、核被告乙○○、丁○○所為，均係犯刑法第二百七十七條第一項之傷害罪。其二
    人係分別傷害告訴人甲○○及丙○○，且係先後發生，當無犯意聯絡與行為分擔
    可言，公訴意旨認二人為共同正犯，容有誤會。
四、原審因依刑法第二百七十七條第一項、第四十一條第一項、第四十二條第二項，
    罰金罰鍰提高標準條例第一條前段、第二條之規定，並審酌被告乙○○、丁○○
    均無前科，素行良好，此有臺灣高雄地方法院檢察署刑案資料查註記錄表、臺灣
    高等法院被告全國前案紀錄表各一件在卷可憑，案發無非係因向被告甲○○索債
    而發生衝突所致，考量其未與甲○○、丙○○達成和解，及其犯罪動機、目的、
    智識程度，與告訴人丙○○所受傷勢輕微之危害程度、犯後態度等一切情狀，量
    處乙○○拘役三十日，丁○○罰金一千元，並分別諭知如易科罰金及易服勞役，
    均以三百元折算一日。認事用法，核無不合，量刑亦屬妥適。被告乙○○上訴意
    旨，以原審量刑過重，被告丁○○上訴意旨，仍執前詞，否認犯罪，均指摘原判
    決不當，均為無理由，應予駁回。
五、公訴意旨另以：被告丁○○夥同被告乙○○及十位年籍姓名不詳之男子，共同基
    於犯意之聯絡，先由該十位姓名年籍不詳之男子佯裝前往告訴人甲○○位於高雄
    市三民區○○○路二四五之五號所經營之「玉娟海產店」用餐，並伺機而動。嗣
    於上開時間由丁○○毆打丙○○，以及甲○○、乙○○二人互毆後（即犯罪事實
    所載），旋經乙○○點頭示意，即由在店內用餐之十位不詳姓名年籍之男子，分
    持椅子及酒瓶蜂擁而上毆打甲○○，並砸壞店內桌椅及置物架，足以生損害於甲○○，因認被告丁○○、乙○○與該年籍姓名不詳之十名成年男子間，就此部分
    另共同涉犯刑法第二百七十七條第一項之傷害罪嫌及刑法第三百五十四條之毀損
    物品罪嫌等語。
  (一)然按犯罪事實應依證據認定之，無證據不得推定其犯罪事實；又不能證明被告犯
    罪或其行為不罰者，應諭知無罪之判決；刑事訴訟法第一百五十四條、第三百零
    一條第一項分別定有明文。次按事實之認定，應憑證據，如未能發現相當證據，
    或證據不足以證明，自不能以推測或擬制之方法，以為裁判基礎；又認定不利於
    被告之事實，須依積極證據，苟積極證據不足為不利於被告事實之認定時，即應
    為有利於被告之認定，更不必有何有利之證據；又告訴人之告訴，係以使被告受
    刑事訴追為目的，是其陳述是否與事實相符，仍應調查其他證據以資審認，尚難
    僅憑告訴人之片面指訴，遽入人罪，最高法院九十年度台上字第三０五三號著有
    判決，可資參照。
  (二)公訴意旨認被告乙○○、丁○○與該十名年籍姓名不詳之成年男子有犯意聯絡及
    行為分擔，無非係以證人喬楊鳳釵於警訊中證稱：「有一名男子走進店內向該十
    名客人點頭示意，那些客人即圍上前毆打甲○○」等語為據。然查，證人丙○○
    在偵訊中證稱：「（問：乙○○有無加入十一位客人打架行列？）甲○○與乙○○在扭打，十一位客人就圍上來」等語，參諸被告丁○○亦於偵訊中供稱：「我
    與陳女（指丙○○）在拉扯時，甲○○也要過來打我，乙○○見狀過來要保護我
    ，甲○○就踢桌子傷及乙○○，一下子就有很多人靠過來」等情，以丙○○、丁○○屬利害衝突對立之人，其就此部分仍為一致之陳述，可見該十名年籍姓名不
    詳之成年男子，係在被告乙○○與甲○○發生肢體衝突之際，始衝出來打人無誤
    。證人喬楊鳳釵卻於偵訊中證稱：「起先有一男一女來，他們二人與甲○○在爭
    吵，我忙著端菜服務客人，看見那男的走入店內，對著客人點個頭，那些客人就
    出來圍毆甲○○」等語，苟如證人喬楊鳳釵所證，乙○○勢先進入店內向該十名
    客人點頭示意，該十名男子待乙○○回到店外與告訴人甲○○發生扭打後，始行
    衝出毆打甲○○，此已與丙○○、丁○○上開所陳當時情況實有不符。況衡諸常
    情，苟被告乙○○、丁○○確有唆使該十名年籍姓名不詳男子毆打甲○○，則居
    於人多勢眾之優勢，當在已示意該十人動手之際，順利離開現場，何須又上前與
    甲○○發生扭打橫生枝節？益見證人喬楊鳳釵所述不足採取，自不能以上開有瑕
    疵之證詞而為不利於被告乙○○、丁○○之認定。而告訴人甲○○此節指述，又
    無其他證據可資證明與事實相符，揆諸前開最高法院見解，自不得單以其片面指
    述，遽認被告乙○○、丁○○涉有公訴意旨所指犯行。即被告乙○○、丁○○此
    部分被訴犯罪不能證明，惟公訴意旨認此部分與被告乙○○、丁○○上開所犯傷
    害罪間，分別有接續犯及牽連犯之單純一罪或裁判上一罪關係，此部份爰不另為
    無罪之諭知。
據上論結，應依刑事訴訟法第三百六十八條，判決如主文。
本案經檢察官王登榮到庭執行職務。
中    華    民    國     九十二     年       四       月        二      日
                              臺灣高等法院高雄分院刑事第九庭
                                  審判長法官  張明松
                                        法官  張盛喜
                                        法官  任森銓
右正本證明與原本無異。
不得上訴。
                                      書記官  施耀程
中    華    民    國     九十二     年       四       月        三      日
附錄：本判決論罪科刑法條：
刑法第二百七十七條第一項
傷害人之身體或健康者，處三年以下有期徒刑，拘役或一千元以下罰金。
                                                                        Ｑ


司法院資訊處製作；財團法人民間司法改革基金會備份。
